【裁判字號】    97,訴,29
【裁判日期】    980316
【裁判案由】    偽造文書等
【裁判全文】
臺灣高雄地方法院刑事判決                97年度訴字第29號
公  訴  人  臺灣高雄地方法院檢察署檢察官
被      告  丁○○
選任辯護人  吳秋麗律師
上列被告因偽造文書等案件，經檢察官提起公訴（96年度偵字第
32479 號），本院判決如下：
    主  文
丁○○無罪。
    理  由
一、公訴意旨略以：被告丁○○係國泰人壽保險股份有限公司（
    下稱國泰人壽公司）業務員，專司拓展業務並對國泰人壽公
    司之保險客戶收取客戶保費、辦理各種保險金給付申請及款
    項轉交等相關事宜，為從事業務之人。緣告訴人乙○○於民
    國91年10至12月間，透過丁○○為其女兒甲○○投保保險，
    丁○○竟基於業務侵占、偽造文書、詐欺等犯意，分別為下
    列行為：
（一）丁○○為詐取保險佣金，明知乙○○僅欲為甲○○投保國
      泰人壽312 還本險（保單號碼為0000000000，起訴書誤載
      為0000000000），竟向甲○○佯稱除前述件要保書外，需
      多寫1 份要保書，以備不時之需等語，致甲○○不疑有他
      而在另一份空白要保書上被保險人欄簽名，事後丁○○即
      於不詳時間、地點，在該份空白要白書要保人欄偽簽「乙○○」之署名1 枚而偽造乙○○為甲○○投保國泰人壽
      312 還本險（保單號碼為0000000000）之要保書，復持而
      向國泰人壽公司行使，致該公司承辦人員陷於錯誤，經公
      司內部核對後核發佣金新臺幣（下同）4 萬8104元、4810
      元予丁○○，致生損害於乙○○、甲○○及國泰人壽公司
      核發保險佣金之正確性。
（二）丁○○為替乙○○繳交前述未經乙○○、甲○○同意之00
      00000000號保險之保費26萬7246元，趁乙○○還有透過丁○○要保前述0000000000號保險（保費27萬5390元）之機
      會，向乙○○佯稱要替其辦理繳交保費等語，致乙○○不
      疑有他而將其所有國泰世華商業銀行（下稱國泰世華銀行
      ）中華分行0000000000000 號帳戶之存摺、印章交予丁○○，丁○○再於91年11月8 日，在國泰世華銀行中華分行
      ，以乙○○名義偽造國泰世華銀行存摺存款取款憑條1 張
      ，持而向國泰世華銀行中華分行行員行使之，致該行行員
      陷於錯誤，而將乙○○前開帳戶內之55萬元（未經乙○○
      授權同意之金額為27萬4610元）匯款至國泰人壽公司所有
      國泰世華銀行0000000000000 號帳戶，致生損害於乙○○
      及國泰世華銀行辦理匯款業務之正確性。
（三）丁○○趁幫乙○○代為繳交0000000000號（要保人：乙○○，被保險人：石永吉，保險名稱：金滿意養老，保費：
      200 萬5395元）及0000000000號（要保人：乙○○，被保
      險人：甲○○，保險名稱：金富貴養老，保費：300 萬
      2125元）保單保險保費之機會，明知國泰人壽公司嚴禁業
      務員將要保人保費匯入自己帳戶再行轉交乙情，竟為圖銀
      行存款利息之不法利益，基於業務侵占之犯意，分別於91
      年10月16日、91年11月8 日，自乙○○上開國泰世華銀行
      中華分行帳戶，將所繳交之保費200 萬元、334 萬6000元
      先行匯入自己國泰世華銀行中華分行0000000000000 號私
      人帳戶，在轉交予國泰人壽公司之前，享受保費所衍生銀
      行存款利息之不法利益；更甚而將該匯入自己帳戶之334
      萬6000元，於91年11月19日，轉匯款300 萬元至丁○○高
      雄銀行七賢分行000000000000號帳戶，並於同日以丁○○
      自己的名義辦理定存285 萬元而將上開款項侵占入己。因
      認被告丁○○涉犯刑法第216 、210 條之行使偽造文書、
      刑法第339 條第2 項之詐欺得利、刑法第336 條第2 項之
      業務侵占等罪嫌。
二、按犯罪事實應依證據認定之，無證據不得認定犯罪事實；不
    能證明被告犯罪者，應諭知無罪之判決，刑事訴訟法第154
    條第2 項及第301 條第1 項分別定有明文。而認定不利於被
    告之事實，須依積極證據，苟積極證據不足為不利於被告事
    實之認定，即應為有利於被告之認定。另按事實之認定，應
    憑證據，如未能發現相當證據，或證據不足以證明，自不能
    以推測或擬制之方法，以為裁判基礎；認定犯罪事實，所憑
    之證據，雖不以直接證據為限，間接證據亦包括在內，然無
    論直接或間接證據，其為訴訟上之證明，須於通常一般之人
    均不致於有所懷疑，而得確信其為真實之程度者，始得據為
    有罪之認定，倘其證明尚未達到此一程度，而有合理性懷疑
    之存在時，即無從為有罪之認定，最高法院30年上字第816
    號、40年台上字第86號、76年台上字第4986號分別著有判例
    意旨可資參照。
三、公訴人認被告涉犯上開犯嫌，無非以被告於偵查中之供述、
    告訴人乙○○於偵查中之供述、證人甲○○於偵查中之證述
    、國泰人壽公司0000000000、0000000000、0000000000、
    0000000000、0000000000、0000000000號要保書、佣金明細
    查詢、乙○○國泰世華銀行中華分行0000000000000 號帳戶
    之交易明細表、國泰銀行存摺存款取款憑條、匯通商業銀行
    支票存款送款簿各1 份（55萬元匯款部分）、國泰人壽公司
    國壽字第96070134號函暨乙○○投保契約狀況一覽表及相關
    說明、國泰銀行存摺存款取款憑條、存款存入憑條各2 份（
    200 萬元、334 萬6000元匯款部分）、丁○○國泰世華銀行
    中華分行0000000000000 號帳戶之交易明細表、高雄銀行七
    賢分行000000000000號帳戶之交易明細表、高雄銀行存單存
    款明細分類帳、臺灣高雄地方法院檢察署公務電話紀錄表等
    資為論據。訊據被告堅決否認有何上開犯行，辯稱：我並沒
    有保管乙○○的存摺、印章。當初甲○○簽2 份要保書，其
    中1 份後來沒有用到就撕掉了。0000000000號、0000000000
    號保單內容是同樣的，是同一個保險，當初告訴人說不要給
    政府扣稅，所以投保1 件，後來她說這樣不夠，所以要加保
    1 件。告訴人繳交0000000000號保單334 萬6000元保費，用
    我的名字去辦定存，乙○○有同意，我有跟她講這是高額保
    險，公司到時不核保，我要退妳遲延利息，先幫妳定存，她
    說交給我處理就好等語。被告之選任辯護人則為其辯護稱：
    告訴人匯款55萬元以繳交保費，如果不同意0000000000號保
    單，就不必匯2 筆金額；另0000000000號保單200 萬元及
    0000000000號保單334 萬6000元之保費，均係告訴人親自前
    往銀行提領後，交由被告先行存入被告之銀行帳戶，被告再
    開支票與國泰人壽公司支付保費，均是經過告訴人同意。此
    2 張保單為躉繳，依國泰人壽公司規定，於申請案件送審時
    需一併附上支票供審查，為此，告訴人才會向被告借用支票
    ，被告才要求告訴人將金額先存入其支票帳戶以供擔保，縱
    然被告有利息所得，惟保費200 萬5395元部分，由被告墊付
    5395元，保費334 萬6000元部分，是躉繳的保費，被告已簽
    發300 餘萬元支票交付國泰人壽公司，該保費既已轉嫁由被
    告負擔，被告將其中285 萬元購買定期存單並無何侵占、詐
    欺可言，且告訴人不願承保後，被告就把保費退還告訴人，
    亦無侵占入己等語。
四、經查：
（一）國泰世華銀行中華分行0000000000000 號帳戶為告訴人乙○○所申辦，且該帳戶於91年10月15日至91年11月18日期
      間有如附表所示之匯款交易等事實，有國泰世華銀行中華
      分行96年5 月8 日（96）國世銀中華字第47號函、96年7
      月12日（96）國世銀中華字第73號函檢附之開戶申請書、
      交易明細、交易傳票等資料，及同行97年9 月3 日（97）
      國世中華字第216 號函檢附之交易明細、取款憑條，兆豐
      國際商業銀行新興分行97年6 月13日兆興字第142 號函檢
      附之資料明細表、匯出匯款登記簿、取款憑條等在卷可稽
      （他字卷第15 -37、178-189 頁、本院卷第191-201 頁、
      第117-131 頁），且為被告所不爭，是此部分事實，應堪
      認定。
（二）證人甲○○於本院審理時證稱：不是很瞭解我媽媽在金融
      機構有哪些帳戶，因為都是她自己在理財，金融機構帳戶
      存摺、印章由她自己保管，我以前也不知道放在哪裡。在
      91年投保這2 件保險前，我媽媽沒有請我幫她領錢或匯款
      過，如有需要，她會自己處理，她對數字這方面很清楚。
      91年到96年間，我媽媽自己住，但我每天會回家，我弟弟
      偶爾會回來臺灣等語（本院卷第246-248 頁）。證人甲○○為告訴人乙○○之女兒，雖於91年間未與告訴人同住，
      但每日均會回告訴人住處，對於告訴人之生活情況自知之
      甚詳，又證人甲○○與被告素無嫌隙，自無甘冒偽證罪嫌
      而設詞攀誣，故其證述堪可採信。由其證述可知，告訴人
      於91年間因自行理財，且自己保管金融機構帳戶等資料，
      對於與自己至親之兒女均不知其金融機構帳戶存摺、印章
      擺放之處，顯見其對金融機構帳戶資料之存放甚為謹慎，
      則對於與自己僅為鄰居關係之被告，應不會輕易告知存摺
      、印章放置地點，並讓被告為其保管該等重要理財之物品
      ，是認告訴人所有之金融機構帳戶資料均應由其自行保管
      。
（三）證人即告訴人乙○○於本院審理時證稱：55萬元是被告拿
      我中國信託的卡去刷，這55萬元不是買保險，我96年11月
      23日到96年11月31日都住院，出院之後因為卡費未繳，才
      請被告帶我去匯款。91年10月16日是跟韓惠英、丙○○、
      被告一起去，我是給2 個小孩各買10萬元，被告給我領
      200 萬元，那個小姐跟我說多1 個「0 」，後來還是匯了
      。334 萬6000元是被告把我調出來，匯到她自己的戶頭存
      成定存，我不知道用途。之後有跟國泰人壽公司的經理說
      要退等語（本院卷第67-70 頁），並稱；上開國泰世華行
      中華分行帳戶不是我去開的，是被告偷開的。是被告陪我
      去國泰世華銀行，那天開戶我沒有交印章給她，我沒有帶
      印章，她在前面寫什麼我也不曉得，開戶申請書上面「乙○○」是我簽的。（提示他字卷第203 、208 頁）這「乙○○」都不是我簽的。我沒有買石永吉、甲○○的保險等
      語（本院卷第308-310 頁）。然函詢中國信託商業銀行，
      證人乙○○信用卡額度為20萬元，且無55萬元之刷卡交易
      ，有該銀行96年6 月29日陳報狀可查（他字卷第170 頁）
      ，另證人即國泰人壽公司業務員韓宛縜（原名韓惠英）於
      本院審理時否認有與告訴人一同去銀行提領200 萬元一節
      ，並證稱：91年11月5 日左右，曾陪告訴人到中國國際商
      銀領錢，當天是我扶她進銀行，我記不清楚當天的取款條
      是誰寫的，但金額是她告訴我的，我陪她去匯款的銀行，
      都是買我們國泰人壽公司的保險。沒有印象有無幫告訴人
      填寫取款資料，但我確定金額是由告訴人與櫃臺行員確認
      等語（本院卷第75 -78頁）。足證證人乙○○雖行動不便
      ，需人陪同前往銀行，但對於提領金額若干，皆由其與銀
      行行員確認，其亦證稱91年10月16日提領200 萬元時，銀
      行小姐有告知其多1 個「0 」，益徵取款之金額確為證人
      乙○○與銀行櫃臺行員確認後所得之結果，況證人乙○○
      之存摺、印章均自行保管，而其於取款憑條上蓋章時，亦
      即知悉提領金額為何，如有錯誤，應會當場更正，是難謂
      係遭人詐領而其不知情。再者，證人乙○○為石永吉、甲○○購買保險一事，業據證人石永吉、甲○○證述在卷，
      並有國泰人壽公司96年7 月10日國壽字第96070134號函檢
      附之0000000000號、0000000000 號、0000000000號、
      000000000 號、000000000 號、0000000000號要保書附卷
      可按，證人乙○○確實曾以石永吉、甲○○為被保險人，
      與國泰人壽公司簽訂保險契約。從而，證人乙○○證述內
      容反覆不定，且有與事實不符之情形，是尚難徒憑其證述
      遽為不利被告之認定。
（四）證人甲○○證稱：0000000000號、0000000000號保單之要
      保書上「甲○○」的簽名都是我簽的，但0000000000號（
      他字卷第208 頁）上面「乙○○」不是我媽媽的筆跡，
      0000000000號（他字卷第203 頁）是我媽媽簽的。因為第
      208 頁「李」木字的撇法及「錦」金字的寫法跟我媽媽的
      寫法不一樣，可是我不會講。會簽這2 份要保書是因為我
      媽媽要開人工關節，那時與被告是鄰居，都由被告幫忙開
      車接送，可能基於鄰居情誼捧場買保險，所以我媽媽叫我
      去簽名。當初是在保險公司簽名的，被告叫我簽2 份，說
      1 份可備用。簽名時我不知道在簽什麼，但知道簽的是保
      險契約，不知道是保幾個險，也不知道保險費多少，保險
      的事都是被告與我母親接洽。這次去保險公司簽名有做體
      檢，是同一天，只做過1 次，檢驗報告單上的簽名也是我
      簽的等語（本院卷第71-74 頁）。證人乙○○雖否認0000
      000000號保單、0000000000號保單上「乙○○」字跡為其
      所簽，然證人甲○○已肯定0000000000號保單上之簽名為
      其母親乙○○所為，至於0000000000號保單上「乙○○」
      之簽名，則認與其母親筆跡不像，但此至多亦僅能認定
      0000000000號保單上「乙○○」之簽名非告訴人所親簽，
      仍並無法證明為被告所偽簽。且於告訴人同意投保該保險
      契約後，由告訴人授權他人代簽，亦非不無可能。故亦難
      依證人甲○○之證述而認定被告有偽造署名之行為。從而
      ，上開0000000000號保單上之「乙○○」簽名，既無法證
      明為被告所偽造，而認為是由告訴人授權他人代簽，亦非
      不無可能，則國泰人壽公司因上開0000000000號保單核發
      佣金4 萬8104元、4810元與被告，則屬正當，因此難認被
      告有何詐欺得利之行為。
（五）告訴人投保之0000000000號保單、0000000000號保單，所
      繳交之保費分別為27萬5390元、26萬7246元，二者保費合
      計為54萬2636元，國泰人壽公司於91年11月8 日收款，此
      有被告提出之預收第一次保險費相當額送金單在卷可佐（
      他字卷第97頁），雖0000000000號保單與0000000000號保
      單內容相同，惟因告訴人先投保0000000000號保單，嗣後
      欲再加保，因被告已送單核保，故無法在原要保書中加保
      ，而需再另行填寫1 份要保書，始有0000000000號保單，
      有本院98年2 月6 日辦理刑事案件電話記錄查詢表可參（
      本院卷第258 頁），且觀之國泰人壽公司96年7 月10日所
      檢附之上開2 件要保書（他字卷第200-208 頁），其中
      0000000000號保單所附之業務員招攬訪問日期記載係91年
      10月16日調查，與0000000000號保單所附之業務員招攬訪
      問日期為91年11月1 日不同，足徵被告與告訴人簽訂0000
      000000號保單數日後，因告訴人就相同保險契約加保，始
      簽訂0000000000號保單。是告訴人簽訂此2 份保險契約，
      即無不合理之處。又告訴人係於簽訂0000000000號保單之
      91年11月8 日匯款55萬元至國泰人壽公司國泰世華銀行之
      帳戶，若非欲繳交上開2 份保險契約之保費，豈需如數匯
      款至國泰人壽公司。此外，被告辯稱：因為直接在國泰世
      華銀行帳戶扣款繳納保費，保費可以優惠1 ％，所以才先
      將55萬元匯到國泰世華銀行帳戶等語（本院卷第329 頁）
      ，則告訴人為得到保費優惠，而將55萬元先匯款到其國泰
      世華銀行中華分行帳戶以繳交保費乙情，亦屬可信。復有
      告訴人上開國泰世華銀行中華分行帳戶交易明細、取款憑
      條、支票存款送款簿附卷可考（他字卷第18頁、本院卷第
      191 頁）。足證告訴人該日匯款55萬元係為繳交00000000
      00號、0000000000號保單之保費甚明。
（六）告訴人為石永吉投保0000000000號保單，及為甲○○投保
      0000000000號保單，並分別於91年10月15日、91年11月18
      日自其兆豐銀行新興分行00000000000 號帳戶匯款200 萬
      元、350 萬元至其國泰世華銀行中華分行帳戶，隨即於翌
      日、同日如數匯至被告前開國泰世華銀行中華分行帳戶，
      有各該要保書、國泰世華銀行中華分行檢附之告訴人及被
      告帳戶資料在卷可考（他字卷第198 、199 、210-214 、
      225- 229頁、第15 -37、178-189 頁），是此部分事實應
      堪認定。又國泰人壽公司接受以支票繳交保費，最長可接
      受28天遠期支票，如支票兌現，投保日期即回溯至支票繳
      交日期，0000000000號、0000000000號保險契約之保費係
      以被告為發票人開立之支票所繳付，有臺灣高雄地方法院
      檢察署96年11月6 日公務電話記錄表、國泰人壽公司97年
      8 月27日陳報狀，並有被告提出之支票影本可憑（他字卷
      第265 頁、本院卷第206 頁、第59頁）。益徵被告收取告
      訴人繳交之保費後，即以自己名義開立支票，併與要保書
      送國泰人壽公司審核一事屬實。至被告將其中285 萬元部
      分轉成定存部分，行為雖有可議，然其辯稱係日後國泰人
      壽公司不核保，要退還遲延利息之故而為，亦非全然不可
      採信。況事後告訴人因故對0000000000號、0000000000號
      、0000000000號保單辦理解約，業經國泰人壽公司於92年
      1 月15日註銷，被告並於92年1 月21日將退費之244 萬
      4929元轉匯予告訴人上開國泰世華銀行中華分行帳戶，00
      00000000號保單334 萬6000元部分，亦因告訴人拒保，被
      告分別於91年11月21日、91年12月6 日匯款34萬6000元、
      300 萬元至告訴人上開國泰世華銀行中華分行帳戶，有臺
      灣高雄地方法院檢察署96年7 月20日公務電話記錄表、存
      款存入憑條及告訴人國泰世華銀行中華分行帳戶等資料可
      佐（他字卷第230 、231 、196 、197 頁）。倘若被告有
      侵占告訴人上開款項之意圖，豈需開立支票作為告訴人保
      險契約保費之繳交憑據，且於告訴人拒保後，又將告訴人
      支付之保費全額退還給告訴人。由此可證，被告前開所為
      ，均係因與告訴人簽訂保險契約，為繳交保費並兼顧告訴
      人利益之情況下所為，主觀上並無公訴人所指之侵占意圖
      。
五、綜上所述，本案經調查後，公訴人所舉之積極證據尚不足以
    證明被告上揭犯行，被告所辯尚非完全不可採信，而使本院
    合理懷疑告訴人有授權他人代為簽訂0000000000號保單，並
    知悉如附表所示歷次之匯款情形，及同意被告開立支票為其
    支付保費等情，自無從為被告有偽造文書、詐欺得利及業務
    侵占事實之認定，故被告被訴上開犯行，應屬不能證明。此
    外，公訴人復未能提出其他證據或指出證明之方法，足認被
    告涉有公訴人所指之犯行揆諸前揭法律規定及判例意旨，既
    不能證明被告之犯罪，依法應為被告無罪之諭知。
據上論斷，應依刑事訴訟法第301 條第1 項，判決如主文。
本案經檢察官杜妍慧到庭執行職務。
中    華    民    國    98    年    3     月    16    日
                  刑事第十六庭  審判長法  官  曾逸誠
                                      法  官  林柏壽
                                      法  官  王靖茹
以上正本證明與原本無異。
如不服本判決應於收受送達後10日內向本院提出上訴書狀，並應
敘述具體理由；如未敘述上訴理由者，應於上訴期間屆滿後20日
內向本院補提理由書（均須按他造當事人之人數附繕本）「切勿
逕送上級法院」。
中    華    民    國    98    年    3     月    18    日
                                      書記官  鍾錦祥
附表：
（國泰世華中華分行0000000000000號帳戶交易情形）
  ┌──────┬────┬────┬────┬────┬────┐
  │  日    期  │收款銀行│解款銀行│收款人  │匯款人  │匯款金額│
  ├──────┼────┼────┼────┼────┼────┤
  │91年10月15日│國泰世華│兆豐銀行│乙○○  │自匯    │200萬元 │
  │            │中華分行│新興分行│        │        │        │
  ├──────┼────┼────┼────┼────┼────┤
  │91年10月16日│國泰世華│國泰世華│丁○○  │乙○○  │200萬元 │
  │            │中華分行│中華分行│00000000│        │        │
  │            │        │        │4025 號 │        │        │
  │            │        │        │帳戶    │        │        │
  ├──────┼────┼────┼────┼────┼────┤
  │91年11月5 日│國泰世華│中信銀高│乙○○  │乙○○  │55萬元  │
  │            │中華分行│雄分行  │        │        │        │
  ├──────┼────┼────┼────┼────┼────┤
  │91年11月8 日│國泰世華│國泰世華│國泰人壽│乙○○  │55萬元  │
  │            │營業部  │中華分行│公司0010│        │        │
  │            │        │        │00000000│        │        │
  │            │        │        │9 號帳戶│        │        │
  ├──────┼────┼────┼────┼────┼────┤
  │91年11月18日│國泰世華│兆豐銀行│乙○○  │乙○○  │350萬元 │
  │            │中華分行│新興分行│        │        │        │
  ├──────┼────┼────┼────┼────┼────┤
  │91年11月18日│國泰世華│國泰世華│丁○○  │乙○○  │334 萬  │
  │            │中華分行│中華分行│00000000│        │6000 元 │
  │            │        │        │04025 號│        │        │
  │            │        │        │帳戶    │        │        │
  └──────┴────┴────┴────┴────┴────┘


司法院資訊處製作；財團法人民間司法改革基金會備份。
